【裁判字號】    98,易,148
【裁判日期】    980715
【裁判案由】    詐欺
【裁判全文】
臺灣臺東地方法院刑事判決               98年度易字第148號
公  訴  人  臺灣臺東地方法院檢察署檢察官
被      告  丁○○
指定辯護人  本公設辯護人  甲○○
上列被告因詐欺案件，經檢察官提起公訴（98年度偵緝字第50號
），本院判決如下：
    主    文
丁○○幫助意圖為自己不法之所有，以詐術使人將本人之物交付
，處有期徒刑伍月，如易科罰金，以新臺幣壹仟元折算壹日。
    犯罪事實
一、丁○○明知申請帳戶使用係輕而易舉之事，一般人無故取得
    他人金融帳戶使用之行徑常與財產犯罪之需要密切相關，而
    可預見該名不自行申辦帳戶反取得他人帳戶存摺、提款卡及
    密碼使用之人，可能係遂行不法所有意圖用以詐騙他人，又
    對於提供帳戶予他人使用雖無必引發他人萌生犯罪之確信，
    但仍以縱若有人持以犯罪亦不違反其本意，而基於幫助他人
    詐欺取財之犯意，先於民國96年12月12日向華南商業銀行臺
    東分行申辦帳號000000000000號帳戶（下稱華南銀行帳戶）
    ，旋即將該帳戶之存摺、印章、金融卡及密碼，於不詳時、
    地交予某真實姓名、年籍均不詳之成年人。該名真實姓名、
    年籍不詳之人取得上開華南銀行帳戶，旋即與所屬詐欺集團
    成員共同基於意圖為自己不法所有之詐欺取財之犯意聯絡，
    於96年12月18日及翌（19）日，該犯罪集團推由某姓名、年
    籍不詳之女性成年人致電乙○○，佯稱其為乙○○之外甥女
    官家燕，而以其急需用錢，要向乙○○借款新臺幣（下同 ）
    60,000元為由，要求乙○○立即匯款，致乙○○信以為真陷
    於錯誤，遂分別於96年12月8日下午 3時41分許、同日下午3
    時42分及翌（19）日中午12時29分許，至宜蘭縣羅東鎮○○
    路○段235號西門郵局，依其指示匯款60,000元，至上開華南
    銀行帳戶內。嗣經乙○○察覺有異，始知受騙，報警處理，
    循線查知上情。
二、案經乙○○訴由臺東縣警察局臺東分局報告臺灣臺東地方法
    院檢察署檢察官偵查起訴。
    理  由
壹、證據能力部分：
    按被告以外之人於審判外之言詞或書面陳述，除法律有規定
    者外，不得作為證據；又被告以外之人於審判外之陳述，雖
    不符合同法第159條之1至第159條之4之規定，但經當事人於
    審判程序同意作為證據，法院審酌該言詞陳述或書面陳述作
    成時之情況，認為適當者，亦得為證據；又當事人、代理人
    或辯護人於法院調查證據時，知有第159條第1項不得為證據
    之情形，而未於言詞辯論終結前聲明異議者，視為有前項之
    同意，刑事訴訟法第159條第1項及第159條之5分別定有明文
    。查本判決下列所引用之各該被告以外之人所為審判外之陳
    述以及其他書面陳述，雖屬傳聞證據，惟當事人及辯護人於
    本院準備程序及審判期日中均表示無意見而不予爭執，且迄
    至言詞辯論終結前亦未再聲明異議，本院審酌上開證據資料
    製作時之情況，尚無違法不當之瑕疵，亦認為以之作為證據
    應屬適當，依刑事訴訟法第159條之5規定，認上揭證據資料
    均有證據能力。
貳、實體部分：
一、訊據被告丁○○固坦承上開華南銀行帳戶開戶資料上之簽名
    係伊簽的，惟矢口否認有何幫助詐欺取財之犯行。辯稱：係
    證人戊○○稱伊女兒長大後可用帳戶，故偕同伊申辦上開帳
    戶，辦好後伊即將存摺、印章及密碼交與戊○○保管，伊未
    料到竟遭盜用詐騙云云（見偵緝卷第5至6頁）；又辯稱: 係
    伊身份證及健保卡遺失，伊並未至華南銀行開戶云云。惟查
    ：
(一)上揭被害人乙○○遭詐騙之被害事實，業據證人即被害人乙○○於警詢及本院審理時指述在卷（見警卷第2至3頁、本院
    卷第39頁至40頁），並有華南銀行97年1月9日華東字第0970
    0010號函暨所檢送丁○○帳號000000000000號帳戶開戶及交
    易明細表、華南銀行98年 6月24日華東字第09800478號函暨
    所檢送之丁○○帳號000000000000號帳戶開戶之全部資料、
    被害人乙○○報案之宜蘭縣警察局羅東分局受理刑事案件報
    案三聯單、宜蘭縣警察局羅東分局廣興派出所受理詐騙帳戶
    通報警示簡便格式表、金融機構聯防機制通報單、被害人乙○○以自動櫃員機匯款之中華郵政公司自動櫃員機交易明細
    表、被害人乙○○存摺之內頁等附卷可稽，足證被害人乙○○所指稱遭人詐騙而匯款等節，應為事實，可以採信。
(二)被告丁○○雖辯稱：係證人戊○○稱伊女兒長大後可用帳戶
    ，故偕同伊申辦上開帳戶，辦好後伊即將存摺、印章及密碼
    交與戊○○保管，伊未料到竟遭盜用詐騙云云，然查證人戊○○於偵訊時具結證稱: 被告至華南銀行開戶之事，伊並不
    知情，亦未曾帶被告至華南銀行開過戶，且96年被告人在梨
    山工作，伊如何帶被告去開戶；伊亦未對被告說過伊女兒長
    大後可以用到這個帳戶等語在卷（見偵緝卷第13頁）; 復於
    本院審理時結證稱: 伊並不知道被告曾於96年12月12日至華
    南銀行開戶，亦未陪同被告前往上開銀行開戶，96年12月12
    日時並未保管被告之身分證，且被告開戶之印鑑章並非伊之
    前所保管之印鑑等語明確（見本院卷第41至42頁），則被告
    丁○○所辯係交予證人戊○○保管乙節，不足採信。
(三)又被告丁○○辯稱：伊身份證及健保卡於97年 2月前遺失，
    伊並未至華南銀行開戶云云，然查被告自承華南銀行開戶資
    料上之簽名係伊親自簽名的，且有華南銀行98年6月24日華
    東字第09800478號函暨所檢送之丁○○帳000000000000號帳
    戶開戶之資料、印鑑卡附於本院卷可憑。觀之該開戶資料及
    印鑑卡上所書寫之「丁○○」字樣，與被告於臺灣臺東地方
    法院檢察署98年4月1日訊問筆錄受訊問人欄之「丁○○」簽
    名字跡、本院卷附被告98年5月12日準備程序筆錄被告之「
    丁○○」簽名字跡，互核以觀，無論勾勒、筆觸、運筆、筆
    順、字形及結構，均甚為相似而無不同，顯係出於同一人之
    筆跡，且被告亦不否認上開華南銀行開戶資料上簽名係伊所
    為。又被告上開華南銀行開戶資料所載聯絡電話，係被告之
    前所使用之電話，業據被告供述及證人戊○○證述在卷（見
    本院卷第41頁反面、第44頁反面）。另被告上開華南銀行帳
    戶開戶當時所提供之健保卡係於96年9月3日補發，有中央健
    康保險局東區分局96年6月24日健保東承字第0987010023 號
    函在卷可憑，迄今則未有補發資料。綜上以觀，被告空言辯
    稱：身份證及健保卡於97年2月前遺失，上開華南銀行帳戶
    並非其開立云云，已難採信。
(四)綜上情節，被告上開華南銀行帳戶開戶時所書寫之字跡，既
    為被告之字跡，且被告辯稱：身分證遺失遭盜用云云，又不
    足信，是上開華南銀行帳戶顯係被告自己開立，可以認定。
(五)衡之一般詐騙集團成員在未取得或未掌握可利用之他人帳戶
    前，不可能輕易要求被害人匯款入該帳戶，更遑論長期不法
    使用該帳戶。本案被告既自行開立上開華南銀行帳戶，又矢
    口否認曾經開戶，則被告開立該帳戶是否基於不法目的？已
    堪懷疑。而被告開立華南銀行帳戶，係於96年12月12日開戶
    ，參以被害人乙○○於96年12月18日及同年月19日遭詐騙，
    二者僅相差 3日，倘非被告丁○○將其前開帳戶之存摺、印
    章、金融卡及金融卡密碼交付予罪集團成員，該罪集團成員
    又如何以被告丁○○所持有之前開存摺、印章、金融卡及金
    融卡密碼進行詐騙並於同日將被害人乙○○之匯款提領一空
    ，可見被告丁○○所辯該帳戶係遭盜用詐欺乙節，亦不足採
    信，顯見被告丁○○確於不詳時、地將其上開華南銀行帳戶
    之存摺印章、金融卡與密碼交付予罪集團成員無訛。
(六)按任何人均可辦理金融帳戶存摺、金融卡使用，如無正當理
    由，實無借用他人存摺、金融卡使用之理，而金融存摺、印
    章、金融卡及密碼亦事關個人財產權益之保障，其專有性甚
    高，除非本人或與本人親密關係者，難認有何理由可自由流
    通使用該存摺、印章、金融卡及密碼，一般人均有妥為保管
    及防止他人任意使用之認識，縱特殊情況偶需交付他人使用
    ，亦必深入瞭解用途及合理性，始予提供，且該等專有物品
    如落入不明人士手中，而未加以闡明正常用途，極易被利用
    為與財產有關之犯罪工具，而有犯罪意圖者，非有正當理由
    ，竟徵求他人提供帳戶，客觀上可預見其目的，係供為某筆
    資金之存入，後再行領出之用，且該筆資金之存入及提領過
    程係有意隱瞞其流程及行為人身分曝光之用意，一般人本於
    一般認知能力均易於瞭解，報章媒體復一再披露詐騙集團為
    規避查緝，故使用他人帳戶以遂行詐欺之不法犯罪態樣，被
    告為一智慮健全、有社會經驗之成年人，對此自難諉為不知
    ，且被告任意交付帳戶存摺等物予他人，該人既有使用帳戶
    存摺之需，竟不思自行申辦，反大費周章收集他人帳戶使用
    ，顯與一般交易常情相悖，則其用途實屬可疑，足證被告應
    可預見金融帳戶存摺、印章、提款卡、密碼等物提供他人使
    用，將幫助他人實施財產犯罪，竟仍將其上開銀行帳戶存摺
    、印章、金融卡及密碼交付該來路不明之人，是縱無證據證
    明被告明知該人之犯罪態樣係以該帳戶供詐欺取財之用，惟
    其顯具縱有人以其金融帳戶實施詐欺取財犯罪亦不違背其本
    意之幫助意思至明。
(七)綜上所述，被告上開所辯不足採信，本案事證明確，被告犯
    行洵堪認定，應依法論科。
二、按幫助犯之成立，主觀上行為人須有幫助故意，客觀上須有
    幫助行為，意即需對於犯罪與正犯有共同之認識，而以幫助
    之意思，對於正犯資以助力，而未參與實施犯罪之行為者而
    言。被告丁○○將其所有之上開華南銀行帳戶之存摺、印章
    、提款卡及密碼資料交付予某真實姓名、年籍不詳之人，供
    其所屬詐騙集團詐騙被害人財物，顯係基於幫助他人詐取財
    物之犯意所為，屬刑法詐欺罪構成要件以外之行為，被告既
    以幫助他人犯罪之意思而參與犯罪構成要件以外之行為，核
    其所為，係犯刑法第30條第1項前段、第339條第 1項之幫助
    詐欺取財罪。被告以幫助他人犯罪之意思而參與犯罪構成要
    件以外之行為，為上開詐欺取財罪之幫助犯，依刑法第30條
    第 2項之規定，減輕其刑。爰審酌被告所為助長詐欺集團之
    猖獗，影響社會、金融秩序正常交易安全，增加被害人尋求
    救濟之困難，並使犯罪之追查趨於複雜，及犯後猶飾詞否認
    犯行，態度不佳及檢察官之求刑尚屬允當，兼衡其犯罪之動
    機、目的、手段、所生損害等一切情狀，量處如主文所示之
    刑，並諭知易科罰金之折算標準，以示懲儆。
三、至被告華南商業銀行帳戶之存摺，雖係供其犯幫助詐欺取財
    罪所用之物，惟該存摺係金融業者製作交予存戶保管，用之
    記錄與存戶間有關消費寄託金額之來往、數額，存戶並不得
    以之為買賣、質押等交易之標的，係屬金融業者所有之物，
    尚非存戶即被告所有，又非違禁物；而被告所有之上開帳戶
    提款卡及印章等物，雖係供其犯幫助詐欺取財罪所用之物，
    然未經扣案，迄今仍未取回，且查無證據證明尚未滅失，為
    免將來執行困難，爰均不為沒收之諭知，附此敘明。
據上論斷，依刑事訴訟法第299條第1項前段，刑法第30條第 1項
前段、第2項、第339條第1項、第41條第1項前段，刑法施行法第
1條之1第1項、第2項前段，判決如主文。
本案經檢察官丙○○到庭執行職務。
中    華    民    國    98    年    7     月    15    日
                  刑事第二庭審判長法  官  李水源
                                  法  官  盧亨龍
                                  法  官  蔡慧雯
以上正本證明與原本無異。
如不服本判決應於收受送達後10日內向本院提出上訴書狀，並應
敘述具體理由；其未敘述上訴理由者，應於上訴期間屆滿後20日
內向本院補提理由書（均須按他造當事人之人數附繕本）。「切
勿逕送上級法院」。告訴人或被害人對於本判決如有不服，請書
具不服之理由狀，請求檢察官上訴者，其上訴期間之計算係以檢
察官收受判決正本之日期為準。
                                  書記官  林慧芬
中    華    民    國    98    年    7     月    16    日
附錄本案論罪科刑法條：
中華民國刑法第30條
（幫助犯及其處罰）
幫助他人實行犯罪行為者，為幫助犯。雖他人不知幫助之情者，
亦同。
幫助犯之處罰，得按正犯之刑減輕之。
中華民國刑法第339條
（普通詐欺罪）
意圖為自己或第三人不法之所有，以詐術使人將本人或第三人之
物交付者，處5年以下有期徒刑、拘役或科或併科1千元以下罰金
。
以前項方法得財產上不法之利益或使第三人得之者，亦同。
前二項之未遂犯罰之。


司法院資訊處製作；財團法人民間司法改革基金會備份。
